【裁判字號】    98,上訴,581
【裁判日期】    980728
【裁判案由】    偽造文書等
【裁判全文】
臺灣高等法院臺南分院刑事判決         98年度上訴字第581號
上  訴  人
即  被  告  甲○○
選任辯護人  李銘洲律師
上列上訴人因偽造文書等案件，不服臺灣雲林地方法院97年度訴
字第1453號中華民國98年3月4日第一審判決（起訴案號：臺灣雲
林地方法院檢察署97年度偵字第5431號，臺灣苗栗地方法院檢察
署97年度偵字第5935號將同一事實移送併辦），提起上訴，本院
判決如下：
    主  文
上訴駁回。
    事  實
一、甲○○於不詳時間向詐騙集團應徵擔任俗稱「車手」之取款
    工作，並於約定可就詐騙所得抽成百分之7作為佣金後，即
    與該集團所有年籍、姓名均不詳之成年成員共同意圖為自己
    不法之所有，而基於冒充公務員行使職權、偽造特種文書並
    進而行使、偽造公文書並進而行使，及詐欺取財之犯意聯絡
    ，先於不詳時地，將自己之照片1張交予該集團，由該集團
    之不詳姓名之成年成員於不詳時地，以不詳方式，偽造「法
    務部士林地檢署監管科書記官劉國宏」之服務證1張（如附
    表編號1所示），及偽刻「臺灣臺北地方法院檢察署印」之
    公印1枚（如附表編號2所示）交給甲○○。而後即基於詐欺
    同一對象之單一犯意於：(一)民國97年10月20日上午9時許，
    該詐欺集團之不詳姓名之成年成員冒充檢察官鄭世揚之名義
    ，撥打電話予丙○○，佯稱劉某因涉嫌違反洗錢防制法，須
    將帳戶內之存款領出交付檢察署人員查扣，使丙○○誤信為
    真，而於同日先後前往臺灣土地銀行斗六分行、臺灣銀行斗
    六分行，分別從上開帳戶各提款新臺幣（下同）70萬元（共
    計140萬元）。在此同時，該詐欺集團再由不詳姓名之成年
    成員於不詳地點，冒用「臺北士林地方法院檢察署監管科」
    名義，分別製作內容為該署監管科因丙○○涉嫌違反洗錢防
    制法案件，而申請向該署檢察官鄭世揚繳交帳戶內資金140
    萬元以供清查載明97年10月20日「臺北士林地方法院檢察署
    監管科」之公文書（如附表編號3所示）；及為證明申請人
    丙○○繳交140萬元接受監管清查如附表編號4所示之收據，
    甲○○並以其保管之上述偽造公印，在上開2紙偽造之公文
    書上蓋用公印文各1枚，而偽造完成如附表編號3、4所示公
    文書。甲○○隨後於97年10月20日上午11時許、下午1時許
    ，兩度前往丙○○位在雲林縣斗六市○○里○○街163號住
    處，接續冒充「法務部士林地檢署監管科」書記官劉國宏，
    同時接續向丙○○出示附表編號1所示之偽造服務證，及附
    表編號3所示之公文書而行使之，以表明係受鄭世揚檢察官
    之指揮，前來查扣資金，並再將附表編號4偽造之收據交予
    丙○○收執而加以行使之，使丙○○陷於錯誤，遂陸續將兩
    筆70萬元款項交付甲○○，足以生損害於鄭世揚檢察官、書
    記官劉國宏、臺灣士林地方法院檢察署及臺灣臺北地方法院
    檢察署等機關對於所屬人員管理、職務執行之正確性及司法
    文書之公信力。甲○○得手財物後，保留其應得之佣金10萬
    元，其餘款項則於同日下午5時許，在嘉義縣之高鐵站，交
    給詐騙集團指派之成員乙○○轉交詐騙集團。(二)嗣該集團於
    同日接續向丙○○佯稱於翌日須再查扣第2波資金50萬元，
    並以相同手法，接續偽造與上開內容相同，僅金額更改為50
    萬元、日期更改為97年10月21日如附表編號5、6所示公文書
    後，再由甲○○於97年10月21日上午10時50分許，接續冒充
    劉國宏書記官，暨持上開偽造完成之如附表編號5、6所示公
    文書前往丙○○住處。然因丙○○業已查覺受騙報警，嗣甲
    ○○為埋伏警員當場逮捕，並扣得如附表編號1至10所示之
    物。
二、案經丙○○告訴雲林縣警察局斗六分局報請臺灣雲林地方法
    院檢察署檢察官偵查起訴。
    理  由
一、按被告以外之人於審判外之陳述，雖不符刑事訴訟法第159
    條之1至之4之規定，而經當事人於審判程序同意作為證據，
    法院審酌該言詞陳述或書面陳述作成時之情況，認為適當者
    ，亦得為證據；刑事訴訟法第159條之5第1項定有明文。查
    證人即被害人丙○○分別於警詢之證述，雖係被告以外之人
    於審判外之陳述，惟檢察官、被告及辯護人於原審及本院審
    判程序同意作為證據，且該供述證據係由職司犯罪調查之警
    方依法定正當程序作成，查無顯不可信之情狀，本院審酌上
    情認屬適當，依上開規定，自得為證據。
二、上開事實，業據上訴人即被告甲○○分別於警詢、原審偵審
    中及本院審理時坦承不諱，核與告訴人丙○○於警詢時之指
    訴（見警卷第7頁至第9頁）情節相符，並有搜索、扣押筆錄
    1份（見警卷第10頁至第12頁）、告訴人丙○○之臺灣土地
    銀行、臺灣銀行存摺影本各1份（見警卷第17頁至第20頁）
    、偽造之「臺北士林地檢署監管科收據」（日期：97年10月
    20日）1紙、蒐證照片12張、贓物認領保管單1份（見警卷第
    21頁至27頁）及原審公務電話紀錄表1份（見原審卷第37頁
    ）在卷可稽，復有扣案如附表編號1至3、5至9、10所示之物
    可為佐證，被告犯行堪予認定。
三、按刑法所謂公印，係指公署或公務員職務上所使用之印信而
    言，又所謂公印或公印文，係專指表示公署或公務員資格而
    言，即俗稱大印與小官印及其印文，最高法院著有22年上字
    第1904號及69年臺上字第693號判例可資參照。又公印文之
    形式凡符合印信條例規定之要件而製頒，無論為印、關防、
    職章、圖記，如足以表示其為公務主體之同一性者，均屬之
    （最高法院89年度臺上字第3155號判決意旨參照）。本件如
    附表編號2至6所示之偽造「臺灣臺北地方法院檢察署印」印
    章1枚，及於偽造之「臺北士林地方法院檢察署監管科」公
    文、偽造之「臺北士林地檢署監管科」收據上所蓋用上開印
    章之印文，確係表示公務機關資格之關防及印信，自屬公印
    、公印文。次按刑法第212條所定變造「關於品行、能力、
    服務或其他相類之證書、介紹書」罪，係指變造操行證書、
    工作證書、畢業證書、成績單、服務證、差假證或介紹工作
    之書函等而言（最高法院71年度臺上字第2761號判決意旨亦
    可參照）。是附表編號1之「法務部士林地檢署劉國宏書記
    官」之服務證，係屬特種文書。
四、本件被告甲○○及所屬詐騙集團成員，假冒「鄭世揚檢察官
    」之名義，要求告訴人丙○○將銀行存款交付檢方監管，並
    由被告甲○○冒充法務部士林地檢署「劉國宏書記官」（經
    原審公務電話紀錄確認該署並無此書記官），持如附表一編
    號2至6所示偽造公文書向告訴人丙○○行使並收取詐騙款項
    ，自足以生損害於臺灣士林地方法院檢察署及臺灣臺北地方
    法院檢察署等機關對於所屬人員管理、職務執行之正確性及
    司法文書之公信力，亦足以生損害於鄭世揚檢察官，核被告
    甲○○所為，係犯刑法第216條、第211條之行使偽造公文書
    罪（行使偽造「臺北地檢署監管科」公文、收據部分）、第
    216條、第212條之行使偽造特種文書罪（行使「法務部士林
    地方法院書記官劉國宏」服務證部分）、第158條第1項之僭
    行公務員職權罪、第339條第1項之詐欺取財罪。又偽造公印
    後蓋用公印文之行為，均係偽造公文書之階段行為；偽造公
    文書及偽造特種文書後進而持以行使，偽造之低度行為，均
    應為行使之高度行為所吸收，均不另論罪。被告與年籍不詳
    之成年詐欺集團成員間，就上開犯行，均有犯意聯絡、行為
    分擔，皆為共同正犯。被告甲○○與同具有犯意聯絡詐騙集
    團成員間，基於同一詐騙告訴人丙○○財物目的，先後數次
    冒充公務員名義行使職權、行使偽造特種文書、行使偽造公
    文書，及先後詐得2筆款項及1次詐欺取財未遂，均係基於單
    一犯意而於密切接近之時間及同地接續為之，復侵害同一社
    會法益，各行為之獨立性極為薄弱，依一般社會健全觀念，
    在時間差距上，難以強行分開，應視為數個舉動之接續施行
    ，合為包括之1行為予以評價，俱屬接續犯，應分別論以冒
    充公務員行使職權、行使偽造特種文書、行使偽造公文書、
    詐欺取財之實質一罪。是被告甲○○及詐騙集團成員既然係
    基於單一目的，接續數次詐騙告訴人丙○○之財物，應認為
    其等上開行為，就詐欺取財部分，已遂行其犯行，至公訴意
    旨認為事實欄一、(二)係成立詐欺取財未遂罪，則有誤會。另
    被告甲○○與其他詐欺集團成員，共同行使偽造之公文書及
    特種文書、冒用公務員身分向被害人詐騙存款行為，就一般
    社會通念，咸認只有1個行使偽造之公文書及特種文書、冒
    用公務員身分向被害人詐騙存款行為，然在法律評價上，實
    務上原認被告有行使偽造公文書行為及詐欺取財行為2行為
    （認詐欺取財與僭行公務員職權係1行為），復認2行為間有
    牽連關係，而應依牽連犯從一重罪處斷，立法將牽連犯規定
    刪除，並於95年7月1日施行，若猶將之評價為法律犯罪概念
    之2行為，而予以併合處罰，勢難以契合人民的感情，自宜
    改認被告甲○○係出於單一犯意，實行1個犯罪行為，而侵
    害國家法益、社會法益及個人法益，該當於行使偽造公文書
    、特種文書、僭行公務員職權、詐欺取財之4個犯罪構成要
    件，即1行為觸犯數罪名，而依想像競合犯，從一重依刑法
    第216條、第211條行使偽造公文書罪論處，公訴意旨認被告
    所犯之行使偽造公文書、詐欺取財2罪部分應予分論併罰，
    稍屬有誤，附此說明。
五、原審審理結果，認被告犯罪事證明確，因予適用刑事訴訟法
    第273條之1第1項、第299條第1項前段，刑法第28條、第158
    條第1項、第216條、第211條、第212條、第339條第1項、第
    55條、第219條、第38條第1項第2款，刑法施行法第1條之1
    ，並審酌被告甲○○無構成累犯之前科紀錄，有臺灣高等法
    院被告前案紀錄表1份在卷可稽，其正值青壯盛年，卻不思
    以正途取財，為貪圖利益，竟夥同詐騙集團之成員，共同假
    司法機關之名，利用告訴人丙○○初聞涉嫌犯罪遭調查而一
    時情急，又對司法案件偵辦程序不甚熟悉之機會，冒充公務
    員，施用詐術騙取告訴人丙○○140萬元，手段惡劣，又以
    行使偽造公文書之方式行騙，影響司法公文書之正確性、司
    法機關公信力，所生危害甚鉅，另考量被告甲○○犯後坦承
    全部犯行，態度良好，及自承有母親待其撫養、智識程度為
    國中畢業等一切情狀，量處有期徒刑1年10月；並敘明扣案
    如附表編號1、3、5至9號所示之物，為被告及所屬詐欺集團
    所有，供本件犯罪所用之物，且業經扣案在卷，依刑法第38
    條第1項第2款之規定沒收之；而附表編號3、5、6號公文書
    上所偽造「臺灣臺北地方法院檢察署印」公印文各1枚，不
    再重複宣告沒收。至編號4號告訴人丙○○所提出97年10月
    20日「臺北士林地檢署監管科」收據1紙，業因行使交付告
    訴人，非屬被告所有，無從宣告沒收，然其上所偽造之「臺
    灣臺北地方法院檢察署印」公印文1枚，及附表編號2號之偽
    造「臺灣臺北地方法院檢察署印」公印1枚，均不問屬於犯
    人與否，應依刑法第219條規定沒收之。其餘扣案如附表編
    號10之行動電話1支，係被告私人使用，復無證據證明與本
    件上開犯罪有關連性，此經被告甲○○於原審審理時陳述明
    確，又編號11之現金，亦由告訴人丙○○領回，亦有贓物認
    領保管單1份可憑，均不為沒收之諭知。本院經核，原判決
    認事用法俱無不合，量刑亦稱妥適，被告以原判決量刑過重
    ，提起上訴。惟查被告係72年1月22日生，於案發時已年滿
    25歲，年輕力壯，卻不思以正途勤奮工作賺取正當財富，竟
    為貪圖暴利，夥同詐騙集團之成員，共同假司法機關之名，
    利用被害人丙○○初聞涉嫌犯罪遭調查而一時情急，又對司
    法案件偵辦程序不甚熟悉之機會，冒充公務員，施用詐術騙
    取告訴人丙○○140萬元，手段惡劣，又以行使偽造公文書
    之方式行騙，影響司法公文書之正確性、司法機關公信力，
    所生危害甚鉅；且查行使偽造公文書罪，應處罰之法定刑為
    「1年以上7年以下有期徒刑」，原判決僅量處有期徒刑1年
    10月，尚屬從輕量刑，從而被告之上訴為無理由，應予駁回
    。
六、至於臺灣嘉義地方法院檢察署檢察官另以97年度偵字第8651
    號移送併辦部分：
  (一)移送併辦意旨略以：被告甲○○於不詳時間向詐騙集團應徵
    擔任俗稱「車手」之取款工作，並於約定可就詐騙所得抽相
    當比例作為佣金，即與該集團所有年籍姓名均不詳之成年成
    員共同意圖為自己不法之所有，而基於冒充公務員行使職權
    、行使偽造特種文書、行使偽造公文書及詐欺取財之犯意聯
    絡，先於不詳時地，將自己之照片交予該集團，由該集團之
    不詳成年成員於不詳時間、地點，以不詳方法偽造「法務部
    士林地檢署監管科書記官劉國宏服務證」1張及偽刻「臺灣
    臺北地方法院檢察署印」印章1枚，交付被告甲○○後，該
    詐欺集團旋於民國97年10月17日下午4時30分許，由其中一
    位詐欺集團成員自稱為檢察官，打電話向被害人江黃棉謊
    稱：其所開設之工廠及使用之帳戶遭詐騙集團盜用，如不即
    刻將36萬元交給檢察官賠償被害人，則將遭警察逮捕云云，
    致使被害人江黃棉誤信為真，而於同日前往郵局，將帳戶
    內36萬元提出。嗣於同日下午5時許，被告甲○○前往被害
    人江黃棉位於嘉義縣中埔鄉住處，冒充「法務部士林地檢
    署監管科書記官劉國宏」，同時出示上開偽造之服務證及蓋
    用上開偽刻印章之公文而行使之，以表明係受檢察官之指揮
    ，前來查扣資金，並再將該偽造之收據交予被害人江黃棉
    而行使，使江黃棉陷於錯誤，將36萬元現金交付被告甲○
    ○，足以生損害於劉國宏、江黃棉、臺灣士林地方法院檢
    察署及臺灣臺北地方法院檢察署。被告甲○○得手財物後，
    除保留應得之佣金2萬5000餘元外，餘款則在嘉義縣太保鎮
    之高鐵站，交給詐騙集團指派之成員。嗣後被害人江黃棉
    發覺有異，經報警處理而循線查獲。因認被告甲○○涉有刑
    法第158條第1項之冒充公務員行使職權、第216條、第212條
    之行使偽造特種文書、第216條、第211條之行使偽造公文書
    、第339條第1項之詐欺取財等罪嫌。
  (二)查97年度偵字第8651號併辦意旨所稱被告甲○○假冒「法務
    部士林地檢署監管科書記官劉國宏」名義之犯罪時間為97年
    10月17日，與被告本案犯罪時間相隔5日，且該移送併辦案
    件之被害人江黃棉與本案並不相同，侵害係屬不同法益，
    難認上開移送併辦部分，與本件起訴部分有實質上一罪之關
    係，本院自無從併予審酌，均應退由檢察官另為適法處理。
    另本院向臺灣苗栗地方法院調取該院98年度訴字第121號甲
    ○○、乙○○等人偽造文書等案之判決，其中如該判決附表
    一編號26所示甲○○經判決有罪之犯行部分，顯係與上開移
    送併辦者為同一案件（參見本院卷第64、72頁、第83頁背面
    ），附此敘明。
據上論斷，應依刑事訴訟法第368條，判決如主文。
本案經檢察官林炎昇到庭執行職務。
中    華    民    國    98    年    7     月    28    日
                  刑事第一庭    審判長法  官  黃崑宗
                                      法  官  夏金郎
                                      法  官  王明宏
 以上正本證明與原本無異。
如不服本判決應於收受送達後10日內向本院提出上訴書狀，其未
敘述上訴理由者，並得於提起上訴後10日內向本院補提理由書（
均須按他造當事人之人數附繕本）「切勿逕送上級法院」。
                                      書記官  黃全忠
中    華    民    國    98    年    7     月    28    日
附表：
 ┌──┬────────────┬──────────────┐
 │編號│證物名稱                │備註                        │
 ├──┼────────────┼──────────────┤
 │1   │「法務部士林地檢署監管科│供犯罪所用，且屬被告及共犯所│
 │    │書記官劉國宏服務證」（含│有，依刑法第38條第1項第2款規│
 │    │其上換貼被告甲○○照片1 │定沒收之。                  │
 │    │張）1張                 │                            │
 ├──┼────────────┼──────────────┤
 │2   │偽造「臺灣臺北地方法院檢│依刑法第219條規定沒收之。   │
 │    │察署印」印章1枚         │                            │
 ├──┼────────────┼──────────────┤
 │3   │偽造之「臺北士林地方法院│供犯罪所用，且屬被告及共犯所│
 │    │檢察署監管科」公文（日期│有，刑法第38條第1項第2款規定│
 │    │：97年10月20日）1紙     │沒收之。                    │
 ├──┼────────────┼──────────────┤
 │4   │偽造之「臺北士林地檢署監│已交付告訴人丙○○，即非屬被│
 │    │管科收據」（日期：97年10│告及共犯所有，然其上偽造「臺│
 │    │月20日）1紙             │灣臺北地方法院檢察署印」公印│
 │    │                        │文1枚，依刑法第219條沒收之。│
 ├──┼────────────┼──────────────┤
 │5   │偽造之「臺北士林地方法院│供犯罪所用，且屬被告及共犯所│
 │    │檢察署監管科」公文（日期│有，依刑法第38條第1項第2款規│
 │    │：97年10月21日）1紙     │定沒收之。                  │
 ├──┼────────────┼──────────────┤
 │6   │偽造之「臺北士林地檢署監│供犯罪所用，且屬被告及共犯所│
 │    │管科收據」（日期：97年10│有，依刑法第38條第1項第2款規│
 │    │月21日）1紙             │定沒收之。                  │
 ├──┼────────────┼──────────────┤
 │7   │NOKIA 牌行動電話1 支（含│供犯罪所用（詐欺集團透過該等│
 │    │門號0000000000號SIM卡1張│電話下達指示），且屬被告及共│
 │    │）                      │犯所有，依刑法第38條第1項第2│
 │    │                        │款規定沒收之。              │
 ├──┼────────────┼──────────────┤
 │8   │兆豐銀行帳戶（帳號：    │供犯罪所用（詐欺集團將應分配│
 │    │0000000000000000號）之提│予被告之佣金匯入左揭帳戶），│
 │    │款卡1張                 │且屬被告所有，依刑法第38條第│
 │    │                        │1項第2款規定沒收之。        │
 ├──┼────────────┼──────────────┤
 │9   │臺灣縣市地圖集1本       │供犯罪所用（供被告找尋犯罪地│
 │    │                        │即告訴人地址），且屬被告及共│
 │    │                        │犯所有，依刑法第38條第1項第2│
 │    │                        │款規定沒收之。              │
 ├──┼────────────┼──────────────┤
 │10  │SHARP 牌行動電話1 支（含│被告所有，惟非供犯罪所用，故│
 │    │門號0000000000號SIM卡1張│不宣告沒收。                │
 │    │）                      │                            │
 ├──┼────────────┼──────────────┤
 │11  │現金86,000元            │已發還告訴人丙○○。        │
 └──┴────────────┴──────────────┘
附錄本判決論罪科刑法條：
中華民國刑法第158條第1項：
冒充公務員而行使其職權者，處3年以下有期徒刑、拘役或5百元
以下罰金。
中華民國刑法第211條：
偽造、變造公文書，足以生損害於公眾或他人者，處1年以上7年
以下有期徒刑。
中華民國刑法第212條：
偽造、變造護照、旅券、免許證、特許證及關於品行、能力服務
或其他相類之證書、介紹書，足以生損害於公眾或他人者，處1
年以下有期徒刑、拘役或3百元以下罰金。
中華民國刑法第216條：
行使第210條至第215條之文書者，依偽造、變造文書或登載不實
事項或使登載不實事項之規定處斷。
中華民國刑法第339條第1項：
意圖為自己或第三人不法之所有，以詐術使人將本人或第三人之
物交付者，處5年以下有期徒刑、拘役或科或併科1千元以下罰金
。


司法院資訊處製作；財團法人民間司法改革基金會備份。
